【裁判字號】    98,上訴,670
【裁判日期】    980827
【裁判案由】    強盜等
【裁判全文】
臺灣高等法院臺中分院刑事判決         98年度上訴字第670號
上  訴  人
即  被  告  丁○○
                      號4樓
選任辯護人  黃鼎鈞律師
            陳銘傑律師
            洪嘉鴻律師
上列上訴人因強盜等案件，不服臺灣苗栗地方法院97年度訴字第
454號中華民國98年2月3日第一審判決（起訴案號：臺灣苗栗地
方法院檢察署97年度偵字第1084號），提起上訴，本院判決如下
：
    主  文
原判決關於丁○○結夥三人以上攜帶兇器強盜部分暨定應執行刑
部分撤銷。
丁○○犯結夥三人以上攜帶兇器強盜罪，處有期徒刑柒年陸月。
其他上訴駁回。
主文第二項所處有期徒刑柒年陸月與上訴駁回部分所處有期徒刑
月，應執行有期徒刑柒年柒月。
    事  實
一、丁○○與戊○○（業經原審量處有期徒刑三年七月）係朋友
    關係，於民國（下同）96年12月15日20時許，其2人在苗栗
    縣竹南鎮○○路夜市閒逛時，丁○○向戊○○表示身上沒有
    錢，詢問其有何辦法，戊○○因得悉其高中學弟丙○○名下
    有1棟房屋，認丙○○應具相當財力，乃與丁○○共同基於
    毀損及意圖為自己不法所有之犯意聯絡，尋思以製造假車禍
    之方式，強逼丙○○簽發高額本票交付，以取得對丙○○之
    本票債權，2人便謀議先由戊○○擇日將丙○○約出，再由
    丁○○安排數人，於夜間12時至凌晨時，在苗栗縣造橋鄉臺
    13甲線外環道之北上車道，將丙○○駕駛之車牌號碼7162-H
    B號自小客車攔下，逼丙○○簽下本票後，再由戊○○以有
    認識的朋友可幫忙解決問題為由，帶丙○○至丁○○處，由
    丁○○說服丙○○給付票款。商議既定，戊○○乃於96年12
    月19日下午聯繫丙○○，約定當晚由丙○○駕車載其前往苗
    栗縣苗栗市向朋友借錢，並於出發前以電話告知丁○○，請
    丁○○預先準備。嗣於同日22時30分許，丙○○果駕駛其所
    有之上開自小客車搭載戊○○前往苗栗市，並於96年12月20
    日凌晨0時許返回苗栗縣頭份鎮途中，行經苗栗縣造橋鄉臺
    13甲線外環道約6公里之北上車道處，由丁○○安排具有共
    同犯意聯絡之3名不詳姓名成年男子，駕駛車牌號碼不詳之
    黑色自用小客車，突然自後方超越丙○○所駕車輛後緊急煞
    車，使丙○○煞車不及而自後追撞，致丙○○上開自小客車
    之前保險桿受損，足以生損害於丙○○。其後自該黑色自小
    客車下來2名男子，其中1人並自腰部掏出客觀上可對人之生
    命、身體安全構成威脅，足堪為兇器使用之不明金屬製槍枝
    1枝，分別將戊○○、丙○○強押上丙○○上開自小客車之
    駕駛座及後座，並由該名持槍之成年男子以手肘扣住丙○○
    之頸部，使用槍托毆打丙○○頭部數下，使丙○○受有頭部
    外傷、頂部多處挫擦傷血腫等傷害，且向丙○○恫稱：「如
    果沒簽本票，就要把你做掉」等語，以此強暴、脅迫方式至
    使丙○○不能抗拒，而簽下面額各新臺幣（下同）100萬元
    之本票4紙及車輛讓渡書1紙，該名男子並要丙○○在3天內
    交錢，不然等著看，其間戊○○均在旁配合演出。待3名男
    子駕車離去後，戊○○旋對丙○○佯稱其有朋友可協助解決
    此事，遂帶同丙○○至桃園南崁地區找丁○○，並共赴桃園
    市區之紅茶店商談，丁○○即稱其可以幫忙調查，第2天會
    給丙○○答案，並叫丙○○多少拿一點錢出來。惟丙○○感
    覺此事並不尋常，遂於96年12月20日下午即前往苗栗縣警察
    局竹南分局談文派出所報案，經警通知戊○○到場釐清案情
    ，戊○○乃向警自首坦承上情。
二、案經丙○○訴由苗栗縣警察局竹南分局報請臺灣苗栗地方法
    院檢察署檢察官偵查起訴。
    理  由
壹、證據能力部分：
一、按被告以外之人於審判外之言詞或書面陳述，除法律有規定
    者外，不得作為證據，刑事訴訟法第159 條第1 項定有明文
    。又被告以外之人於審判外之陳述，雖不符刑事訴訟法第15
    9 條之1 至第159 條之4 之規定，然若當事人於審判程序中
    同意作為證據，法院審酌該言詞陳述或書面陳述作成時之情
    況，認為適當者，亦得為證據，當事人、代理人或辯護人於
    法院調查證據時，知有第159 條第1 項不得為證據之情形，
    而未於言詞辯論終結前聲明異議者，視為有前項之同意，同
    法第159 條之5 亦有明文。查告訴人丙○○於重光醫院之診
    斷證明書1 紙，雖係被告以外之人於審判外之書面陳述，惟
    當事人及辯護人未於言詞辯論終結前聲明異議，本院審酌該
    證明作成時之情況並無不當，其自有證據能力。
二、證人丙○○於檢察官偵查中經具結後所為之證述，並無顯有
    不可信之情況，且本院業於審判中賦予被告對之行使反對詰
    問之機會，依刑事訴訟法第159 條之1 第2 項之規定，自得
    為證據。
貳、實體部分：
一、訊據上訴人即被告（以下簡稱被告）丁○○固坦承戊○○與
    丙○○曾於96年12月20日凌晨時，與伊在桃園市區之紅茶店
    見面，惟矢口否認參與加重強盜及毀損之犯行，辯稱：伊並
    未於96年12月15日20時許在苗栗縣竹南鎮○○路夜市，與戊○○商討以製造假車禍強逼丙○○簽立本票之事，至96年12
    月20日凌晨0時，丙○○、戊○○遭遇之假車禍事件，實與
    伊無關，伊與戊○○、丙○○在桃園見面，僅係出於關心朋
    友之意，並非要為丙○○擺平此事，亦未要求丙○○拿錢出
    來云云。經查：
  (一)被告與戊○○曾於96年12月15日20時許，在苗栗縣竹南鎮○○路夜市，商討以假車禍之方式強逼丙○○簽立本票，並約
    定由戊○○將丙○○約出，後續則由被告負責處理，戊○○
    並於96年12月19日晚間通知被告其與丙○○已出發等情，據
    證人戊○○於原審審理時證述略以：「我認識丁○○約4、5
    年，於96年12月15日20時許，有和丁○○去苗栗縣竹南鎮○○路夜市，那時丁○○說他身上沒有錢，說有沒有辦法弄點
    錢，我有跟他說我有個朋友有房子，我們2個人就是在那裡
    討論要如何拿錢。是我提議製造假車禍向丙○○拿錢，當時
    沒有說到要拿多少錢，也沒說到事後如何分錢，但已經有確
    定要在本件案發之路段製造假車禍，丁○○說後面的事情他
    會處理，我就是負責演出，把人帶出來，當時有講到大約晚
    上12點左右要進行。我在96年12月19日約丙○○到苗栗市，
    出發前有打電話給丁○○說我已經出發，丁○○說他知道了
    。」等語明確（見原審卷第214-228頁）。查戊○○就其參
    與上開犯行部分，業於警詢時自首坦承（見偵卷第4-9頁）
    ，其並無設詞誣陷被告藉以脫罪之必要，且被告復於原審陳
    稱伊對戊○○很好，曾借錢給戊○○，伊與戊○○間只有借
    貸關係，並無恩怨等語（見原審卷第264頁），然被告既無
    證據可資證明其與戊○○間確有借貸關係，且該借貸關係復
    為戊○○所否認（見原審卷第264、215頁），是尚難認證人
    戊○○有因上開借貸之金錢糾紛，而甘冒誣告或偽證罪責故
    為不實陳述之動機。而被告於96年11、12月間之經濟狀況，
    據其於原審陳稱：「我與表弟合資成立聯豐資產有限公司，
    資本額300萬元，96年11、12月間公司只有籌備，還沒有開
    始賺錢，我沒有領公司薪水，在開這家公司之前，我是個體
    戶從事不動產買賣，當時平均每月收入3、4萬元，每月開銷
    2、3萬元，還要負擔租金，所以每月賺的錢不太夠支出，96
    年11、12月間沒有銀行戶頭，沒有什麼存款。」等語（見原
    審卷267-270頁）。足認被告於本件案發時確有入不敷出之
    情形，益徵戊○○證稱因被告稱其身上沒錢，2人始於竹南
    鎮○○路夜市商討本件作案計畫乙節應屬實情，其上開證述
    應堪採信。
  (二)又被告於案發前，已得知丙○○上開自小客車之特徵乙節，
    亦據證人戊○○於原審證稱：「在國泰路夜市時，我有把丙○○的車牌號碼及車子特徵告訴丁○○，當時也有到丙○○
    家看他開什麼車子，還有車牌、及車子的顏色，丁○○可以
    認出該部汽車。」等語（見原審卷第229頁）；及證人丙○○於原審證稱：「車牌號碼7162-HB號自小客車平常停在我
    家門口，96年間案發前丁○○曾來我家打麻將，丁○○有看
    過我家在哪裡、我家的樣子及我開的車子。」等語（見原審
    卷第247、257頁），及被告於原審自陳：「案發前有去過丙○○家中打麻將。」等語在卷（見原審卷第266頁）。
  (三)又96年12月20日凌晨0 時許，丙○○駕駛上開自小客車發生
    事故之情形，經證人戊○○於原審證稱：「當時我們的車子
    開過去後，後面的車子就直接切入，我們的車子在行進中，
    對方是從左邊超車，就直接切入我們的正前方，我們開車時
    沒有不遵守規則或超車之情形，切到我們前方的車輛應該是
    故意要攔我們，車禍發生的時間差不多在凌晨，大概是我和
    丁○○商量好的時間，假車禍的模式跟丁○○約定的一樣，
    所以我認為是丁○○派來的人。」等語（見原審卷第225、
    229-230頁）；及證人丙○○於原審證稱：「在我們回頭份
    的路上，突然有一部車子靠進來，開到我們前面去，我煞車
    不及就追撞到該車。」等語（見原審卷第75、86頁），其2
    人就車禍經過之證述亦大致相符。
  (四)又於上開事故之後，丙○○即遭該車內不詳成年男子3 人，
    持不明槍枝1 枝，強逼其簽立本票及車輛讓渡書等情，業據
    丙○○於偵查中具結證稱：「他們一下車就拿槍出來，押我
    和戊○○上車，戊○○在駕駛座，我在後座，一直用槍托打
    我頭叫我簽本票，我被逼到只好簽了，我簽了4 百萬本票，
    車子讓渡給他們，當時我沒辦法抵抗，他們有槍我會怕」等
    語。復於原審審理時具結證稱：「回頭份的路上突然有一部
    車子靠進來追撞，戊○○下去說怎樣，對方就掏槍出來，然
    後強押我們到車上，強押我們簽本票，不簽就一直用槍托打
    頭部，所以我才簽。（問：你有看到那把槍嗎？）是黑色的
    槍。（問：當時在簽的時候是你坐在後座？）對。（問：另
    外兩個男的也坐後座？）一個坐副駕駛，一個在我旁邊，拿
    槍是在我旁邊那個。（問：所以後來戊○○坐在駕駛座他有
    開車嗎？）那時候是我開，下車之後就把我押到後面去，他
    押前座。（問：你當時有試圖反抗嗎？）被掐著打，他們有
    槍我會怕，沒有反抗。（問：所以你沒有反抗？）對，他一
    直叫我簽，我不簽，一直打，我也沒辦法，打完受不了才簽
    的。（問：你簽了幾份文件？）簽了4張本票還有1張車子讓
    渡書。（問：當時你有看到那隻槍的大小嗎？）差不多20公
    分。（問：在副駕駛座那位或是拿槍的那位，他們有沒有說
    你不簽的話我就要給你怎麼樣？）有，說如果沒有簽的話，
    就要把我做掉。（問：那部車上總共有3個人，1個司機然後
    另外2個下來到你們車上是嗎？）嗯，因為下車的不是司機
    ，是後面下車的。（問：那個時候你有辦法去反抗拿槍敲你
    的人嗎？）沒有辦法，因為被扣住脖子，又有槍會害怕。（
    問：對方拿槍去打你的時候，你有辦法判斷那一把槍是真槍
    還是玩具槍嗎？）沒辦法。（問：你被攔下來的地方有沒有
    路燈？）沒有。（問：你第一眼看到對方拿槍的時候是在你
    車上駕駛座那邊嗎？）下車就掏出來了。（問：距離你多遠
    ？）大概3、4公尺。（問：對方拿著槍是怎麼押你？）就是
    這樣的距離用槍比著我，要我上車。（問：你跟戊○○上了
    你的車之後，對方過了多久拿那黑色的槍敲你的頭？）就是
    說簽本票，我說不要簽，他就打了。（問：叫你簽本票，你
    不簽再打你，大概經過多久時間）沒有多久，大概1、2分鐘
    。（問：敲你的頭那時，你感覺槍的材質是什麼？）有點類
    似金屬。（問：你的生活經驗裡面判斷是金屬就對了？）對
    。（問：對方有沒有拉滑套？）好像有拉一下。（問：為什
    麼沒有在當天晚上對方離開之後就去報警？）戊○○說他認
    識朋友可以協調，他說先去桃園再講。」等語綦詳（見原審
    卷第70頁至第90頁），且有重光醫院診斷證明書1紙（見偵
    卷第21頁）、車損照片2張及行照影本1紙（見偵卷第27-28
    頁）附卷可佐。
  (五)則由上開事故發生之情形，係由對方車輛突然切入丙○○行
    車路徑之前方，致丙○○煞車不及因而追撞該車，且事故發
    生之時、地，恰與被告及戊○○於國泰路夜市事先商討之時
    、地相符，被告於事前亦已得知丙○○所駕車輛之特徵，另
    事故發生後，對方車中有2 人下車，即持不明槍枝毆打、壓
    制丙○○，甚至隨身攜帶空白本票強迫丙○○簽立，此實與
    一般偶發之交通事故迥然不同，而當屬以製造假車禍攔車之
    方式，為計畫性之犯案行為。且被告與戊○○既已就製造假
    車禍之計畫、時間、路段均已商討完成，戊○○更於出發前
    以電話告知被告，則本件假車禍之發生模式、時、地，均與
    其2 人商討之內容相同，則本件案發地點之不詳成年男子3
    人，自係依被告之策劃、指示，而為上開犯行甚明。
  (六)又關於丙○○簽立之本票及車輛讓渡書之內容，亦據丙○○
    於原審審理時具結證稱：「（問：你簽下的本票有4張嗎？
    ）對，4張。（問：你在本票上面寫什麼資料？）我的名字
    、地址、電話。（問：汽車讓渡書上面是怎麼寫的？）車牌
    號碼、地址、電話、我的名字。（問：讓渡書裡面的內容是
    寫說你要把車子以多少錢讓給他們嗎？）50萬。（意思是說
    他們要給你50萬？）沒有。（問：意思是說你車子已經賣給
    他們50萬了？）對。（問：所以他們也不用實際給你50萬元
    ？）對。（問：關於4張本票簽立的日期，之前你在警察局
    那邊講說是簽4張96年9月10日到期的本票？）我記得是超過
    日期了，幾號忘記了。（問：本票的日期是填寫案發之前的
    日期是不是？）對。（問：你在上面是寫1個日期還是2個日
    期？）就1個年、月、日。（問：你有看清楚那個欄位上面
    寫的是開票的日期，還是說對方可以去領錢的日期？）我知
    道在下角。（問：你有確定上面是寫到期日嗎？還是寫發票
    日？）他叫我寫到期日。（問：你寫到期日三個字，然後幾
    年幾月幾日這樣子嗎？）沒有寫，我記得寫超過的日期。（
    問：你劃一下本票的格式？直式還是橫式的？日期在上面、
    下面？你是怎麼寫的？）我寫最右下方的欄位，是橫寫的，
    日期是96年12月，幾日忘記了，最上方那個欄位的日期我沒
    有填（當庭畫下本票格式，附於原審卷第124頁）。（問：
    你有在本票上面按指印嗎？）有，每一紙按3個，在名字、
    金額、日期都有。（問：車子讓渡書也有按指印？）有，按
    在簽名、內容的地方。」等語明確（見原審卷第88頁至第
    102頁）。則依丙○○上開證述，可知其已在面額各為1百萬
    元之本票4張上簽名、捺印並填寫地址、電話及日期，且一
    般市面上販售之商業本票格式，均會有發票日及到期日之填
    載欄位，到期日之欄位係在本票中間偏上方，發票日之欄位
    則在本票最下方，此乃眾所周知之事，是丙○○既已在本票
    最右下方之欄位填寫日期，則該日期應係本票之發票日甚明
    。丙○○雖證稱其所書寫的是到期日，惟當時丙○○因行動
    受限，又遭人持槍脅迫及毆打頭部，是其當時應僅能依持槍
    男子之指示填載，而對於在本票上填載之欄位代表何意，應
    非能清楚認知，況丙○○亦未在其所書寫之日期前加註「到
    期日」3字，是丙○○稱其填載到期日為96年12月某日等語
    ，應係發票日之誤認，從而該本票已具備法定之必要填載事
    項，而已完成本票之發票行為甚明。又汽車讓渡書1紙，亦
    據丙○○於其上填載車牌號碼、地址、電話、姓名，及表達
    將其所有之車輛讓渡與對方之意，是丙○○將上開本票4紙
    及汽車讓渡書1紙交予該名持槍之男子收執，自足使被告及
    丁○○等人取得400萬元之本票債權及對丙○○所有汽車之
    交付請求權，而得財產上之不法利益，應堪認定。
  (七)又丙○○簽立上開本票及汽車讓渡書後，戊○○即以電話告
    知被告，並旋與丙○○北上桃園與被告商談，請被告協助調
    查此事等情，據證人戊○○於原審證稱略以：「車禍發生後
    我們有到桃園找丁○○，到桃園時有我、丙○○、丁○○，
    還有他朋友約2人，不能確定己○○有無在場，在逼我們簽
    本票的人離開後，我有馬上打電話給丁○○，說我剛好遇到
    車禍，被逼簽下支票，問他這件事要如何處理比較好，丁○○叫我先去桃園找他，到那裡之後他再跟我說清楚是什麼事
    情，到那邊後，我就跟他說是什麼情形，他說會替我問問看
    ，就是替我找有無這個人，然後再處理。我們是在紅茶店談
    的，是我和丁○○談，丙○○有說什麼我不大記得，丁○○
    說要去瞭解一下事情，看怎麼樣再跟我們聯絡。」等語（見
    原審卷第220-222、230-232頁）；及證人丙○○於原審證稱
    ：「本案車禍發生後，戊○○說要帶我去找人，當天凌晨2
    點左右有去找丁○○，我不記得證人己○○有無在場，我跟
    戊○○都有跟丁○○講案發經過，我就說我沒有得罪人，以
    及對方是什麼車子，丁○○聽了之後，說明天再給我答案，
    看是否可以查出對方是誰，丁○○還有問我本票之事，他有
    說我要加減拿一點出來，不可能完全沒有。在車禍發生後，
    戊○○有先打電話給丁○○，我有說要報警，但是戊○○說
    先不要，先帶我去找朋友，我到桃園後有把發生假車禍、被
    人家打、簽本票之事完整告訴丁○○，丁○○沒有說可以幫
    我減少本票金額，但他說不可能完全沒有拿錢，要意思意思
    一下，可以幫我查查看，我有跟丁○○說，打我的那個人我
    好像有看過，但是丁○○跟戊○○都說不可能。」等語（見
    原審卷第247-249、253-256頁）。則本件犯行既由戊○○參
    與策劃，其在假車禍發生，丙○○遭人持槍強迫簽下本票及
    汽車讓渡書後，除說服丙○○不要報警外，乃立即打電話通
    知被告，帶同丙○○至桃園找被告協助調查，並由被告遊說
    丙○○拿一些錢出來解決，此益徵被告自始即知悉此犯罪計
    畫，並參與策劃安排甚明，苟非如此，戊○○如何確保其犯
    罪計畫不會因被告加入調查而曝光，又如何確保被告在知悉
    事發經過後，不會勸說丙○○報警處理。
  (八)被告雖辯稱戊○○只要在外面遇到糾紛，都會找伊幫忙解決
    ，伊在桃園時並未說第二天可以給丙○○答案，或要丙○○
    拿錢出來解決，在場之劉季明可資證明云云。惟查，證人劉
    季明於原審證稱：「我有在紅茶店見過丙○○、戊○○與丁○○談論被假車禍、簽本票之事，我只有聽到一點點，因為
    當時還有另外的朋友在場，我都在跟他聊天。」等語（見原
    審卷第235-239頁），是證人劉季明既未聽取當時完整之談
    話內容，自難以其證言為有利於被告之認定，況依被告陳稱
    ：「我於80年左右曾在頭份之學校住過2年，至82、83年之
    後就沒有在苗栗縣生活，我沒有認識一些混幫派的人，我認
    為我沒有辦法幫忙解決這件事情，因為他們在電話理說得顛
    顛倒倒，所以我就請他們上來桃園，因為他們有喝酒，講話
    顛顛倒倒，我也沒有叫他們去報案。」等語（見原審卷第
    263-266頁）。則依被告所述，其與案發地點所在之苗栗縣
    並無深厚地緣關係，亦無黑道背景，自認無法協助丙○○解
    決此一事件，然其在凌晨1、2時許，忽接獲戊○○之來電告
    以事發經過，瞭解事態之嚴重性後，衡諸常情，應立即請戊○○2人報警協助追緝兇嫌，然被告捨此不為，在認為自己
    無法解決此事，又得知戊○○2人有喝酒之情況下，竟要求
    戊○○2人在酒後長途駕車至桃園，而罔顧其2人深夜之行車
    安全，此實與常情不符。此外，本件犯行自始即為戊○○參
    與策劃，其對於當時會遭遇假車禍乙事應心知肚明，與其本
    身遭遇糾紛之情形顯然不同，如非被告亦有涉案，戊○○實
    無要求被告協助調查，徒增不確定風險之必要，故被告所辯
    自不足採。
  (九)另辯護人雖為被告辯稱：戊○○對於其與被告間應如何執行
    假車禍、應向丙○○要求多少款項及如何分配等均未能具體
    說明，且事後未向被告確認該假車禍是否為被告指派之人製
    造，及本票、汽車讓渡書何在等，又不願接受測謊，實有違
    常理云云。惟查，戊○○與被告間之分工方式，係由戊○○
    負責將丙○○約出，後續則由被告負責處理，已據原審詳述
    如上，是戊○○既同意由被告全權處理後續犯案事宜，其未
    深入追究犯罪計畫細節，亦難謂與常情有違，又本件案發時
    、地，既與戊○○及被告事先謀議之時、地相符，則戊○○
    遭遇假車禍時，自當深信該製造假車禍之人為被告所指派，
    豈有再向被告確認之必要，況丙○○自桃園返回住處後，旋
    於當日下午至竹南分局談文派出所報案，有其警詢筆錄在卷
    可查，而戊○○亦於同日接獲警方通知前往說明案情時自首
    認罪，故戊○○不及於案發後向被告聯絡分贓事宜，亦符合
    事理。另就戊○○不願接受測謊之原因，據其在原審陳稱：
    因為伊有經濟壓力，擔心去測謊時要請假1天不能上班等語
    （見原審卷第224頁），於本院再度表示不願接受測謊（見
     本院卷第39頁）。本院核前開原因並非顯違常情，且本院
    認戊○○之證詞應可採信乙節，業已論述如上，尚不因其不
    願接受測謊而影響其證詞之可信性，況本件被告經前往法務
    部調查局接受測謊結果認被告稱：「(一)渠沒有和戊○○討論
    決定製造假車禍方式強迫丙○○開立系案本票；(二)製造假車
    禍那些人不是伊找來的。上述問題經測試均呈情緒波動反應
    ，研判有說謊」等語，有法務部調查局調科參字第09800035
    570測謊報告書一份在卷可稽（見本院卷第58頁），是辯護
    人上開辯護意旨所指尚非可採。辯護人雖 另稱依證人甲○○之證述：「美國ＡＰＡ期刊的報告，正確率依據過去75年
    間超過250個專題研究，正確率在85~95%之間。」（見本院卷
    第95頁背面），是本件測謊鑑定，尚非百分之百可採，唯測
    謊技術既係本於心理學及生理學之理論為基礎，並佐以科學
    儀器詳實記錄受測者應答時之各項反應，復由專業人員進行
    問題設計及結果判讀，所得測謊結果自具有相當之可信性。
    倘測謊人員具備專業之知識技能，復事先獲得受測者之同意
    ，所測試之問題及其方法又具專業可靠性時，該測謊結果，
    如就否認犯罪有不實之情緒波動反應，雖不能採為有罪判決
    之唯一依據，但非無證據能力。（最高法院94年度台上字第1
    753號判決參照），本件測謊係徵得被告之同意實施，且測
    謊鑑定之結果與證人戊○○及被害人丙○○所述之情節符合
    ，本院認可資為認定被告犯罪之證據之一，併此敘明。
  (十)被告雖另辯稱：第一次測謊後，調查員告知伊要再作一次，
    要伊對於問題快速回答，令伊感受壓力，待第二次測謊程序
    完成後，調查員告知伊第一次測要作廢，且測謊二次但伊只
    有簽名一次是測謊報告程序上難令人信服等語，經證人即對
    被告實施上開測謊鑑定之甲○○至庭證稱：「正式測謊前有
    做數字測試，數字測試做完後有向他說明測謊的原理，才繼
    續開始做實際測試，實際測試我們做了兩次，生理圖譜如測
    謊過程參考資料之圖譜，以中間的線做為區分前面是第一次
    ，後面是第二次，辯護人質疑我們做的第一次不算，這是不
    實的，我們做兩次的原因，是依據美國ＡＰＡ測謊協會測謊
    標準作業準則中第五點，庭呈該該測謊標準作業準則資料，
    該準則明確提到測謊人員至少須採集兩個獨立的圖譜，才能
    依據圖譜下結論有無說謊，我們調查局完全依據美國頒布之
    準則，施測過程完全符合國際規範，沒有任何瑕疵」、「測
    謊問題包括無關問題，分別為第一、二、四題，涉案問題包
    括第三、五題，第六題是控制問題，第七題是參考問題，我
    們的測試依據測謊的專業，被告丁○○在回答涉案問題三、
    五時，呈現膚電反應曲線，即中間有高低起伏的這條線，持
    續處於高點，符合說謊的特性，據以研判被告丁○○的回答
    有說謊。我們只針對涉案問題與控制問題相互做比對，無關
    問題我們不做比對，每個問題的作用不一樣，這是有關於測
    謊的學理。」、「當天我們先作數字測試，我請他在數字測
    試上簽名，我們有先測試，他完全了解後才簽名，實際測試
    兩次都有請他簽名，兩次做完後一起簽，中間沒有停頓，當
    事人質疑我們催促他，我們只是要求他立即回答，問題都是
    是非題，測試前已讓他充分了解題意後才讓他回答，絕對沒
    有在測試當中說任何其他的話，測謊所記錄的圖形是他的直
    覺反應，測試期間我們會要求他簡短明確回答，以避免時間
    拖久圖形複雜。」等語（見本院卷第95頁至第96頁），且本
    院第63頁、第65頁卷附被告之二次生理記錄圖均有被告之簽
    名，被告辯稱僅簽名一次，且施測二次，第一次作廢造成其
    壓力云云，即非可採。本件證人甲○○對被告實施測謊鑑定
    ，尚難認有何程序之瑕疵，附此敘明。
  (十一)綜上所述，本件事證明確，被告犯行堪予認定，應依法論科。
二、按強盜罪之強暴、脅迫，以所施用威嚇之程度，客觀上足以
    壓抑被害人之意思，至使不能抗拒為已足。至施用之威嚇手
    段，客觀上是否足以壓抑被害人之意思自由，應依一般人在
    同一情況下，其意思自由是否因此受壓制為斷，不以被害人
    之主觀意思為準（最高法院87年度台上字第3705號判決意旨
    參照）。查本件案發時間、地點為深夜無路燈之外環道路上
    ，丙○○難以分辨該名持槍男子所持槍枝之真假，然在其依
    指示進入汽車後座後，即遭該名男子以手肘扣住頸部，並持
    金屬材質之槍托不斷毆打頭部，並向其恫稱「如果沒有簽的
    話，就要把你做掉」，槍枝有拉滑套1 下等情，均已據丙○○證述如上，則因丙○○遭攔下之時間為深夜，已屬車流稀
    少之時段，案發地點又無適當照明，在此條件下向外求援實
    屬難事，且對方尚有1 人手持不明槍枝，已拉滑套指向自己
    ，更加深丙○○內心之畏懼，復因對方施以上述言語脅迫並
    不斷毆打其頭部，則一般人在此一情況下，其意思自由顯受
    到壓制，並達不能抗拒之程度甚明。
三、次按犯強盜罪而有刑法第321 條第1 項各款情形之一者，應
    論以刑法第330 條第1 項之加重強盜罪。又刑法第321 條第
    1 項第3 款所謂之「攜帶兇器」，其兇器種類並無限制，凡
    客觀上足以對人之生命、身體、安全構成威脅，具有危險性
    之兇器均屬之，且祇須行為時攜帶此種具有危險性之兇器為
    已足，不以攜帶之初有行兇之意圖或行為時已有使用為必要
    ，亦有最高法院92年度台上字第1847號判決意旨可資參照。
    查在場共犯之男子1 人所持有之不明槍枝1 枝，雖因未扣案
    而無法鑑驗證明係屬槍砲彈藥刀械管制條例管制之槍枝，然
    因丙○○遭該男子持槍托敲擊頭部時，已感覺到該槍枝為金
    屬材質，業據丙○○證述如上，且丙○○確因該男子持該槍
    枝敲擊頭部成傷，亦如前述，足徵上開槍枝為客觀上足對人
    之生命、身體、安全構成威脅，具有危險性之兇器無訛。又
    犯強盜罪，於實施強暴行為之過程中，如別無傷害之故意，
    雖被害人因而受有傷害，乃施強暴之當然結果，自不另論傷
    害罪（最高法院91年度台上字第1441號判決意旨參照）。本
    件被害人丙○○雖於過程中受有傷害，然依丙○○於本院證
    稱：對方叫伊簽本票時，伊不簽對方就持槍托一直打伊頭部
    ，伊被打完受不了才簽的等語，足認與被告具有間接犯意聯
    絡之持槍男子毆打丙○○之目的，乃為使其達到不能抗拒之
    程度以簽立本票，自屬強暴行為之一部分，尚非在強盜故意
    外另具有傷害之故意，是丙○○於過程中所受之傷害，係屬
    施強暴之當然結果，依上開最高法院見解，當不另論傷害罪
    。
四、又凡以自己共同犯罪之意思，參與實施某犯罪構成要件以外
    之行為，或以自己共同犯罪之意思，事先同謀，而由其中一
    部分人實施該犯罪行為者，均為刑法上之共同正犯。換言之
    ，行為人如係以自己共同犯罪之意思參與犯罪，其所參與者
    縱非該犯罪構成要件之行為，仍無礙於共同正犯罪責之成立
    。而刑法分則或刑法特別法中規定之結夥二人或三人以上之
    犯罪，應以在場共同實施或在場參與分擔實施犯罪之人為限
    ，不包括同謀共同正犯在內，固有76年台上字第7210號判例
    可供參照。但司法院大法官會議釋字第109 號解釋又認「以
    自己共同犯罪之意思，事先同謀，而由其中一部分之人實施
    犯罪之行為者，均為共同正犯」，明示將「同謀共同正犯」
    與「實施共同正犯」併包括於刑法總則第28條之「正犯」之
    中。準此，如在場共同實施，或在場參與分擔實施竊盜行為
    之人不及三人，縱加上同謀之共同正犯後，刑法第28條所稱
    之共犯已達三人以上，但因在場共同或參與分擔實施竊盜行
    為之人不及三人，並不成立結夥三人以上竊盜罪，該參與同
    謀之人亦僅能成立普通竊盜罪之共同正犯。惟如在場共同或
    參與分擔實施竊盜犯罪行為之人已達三人以上，而應成立結
    夥三人以上竊盜罪，則參與同謀之人雖未在場參與實施，仍
    應成立結夥三人以上竊盜罪之共同正犯（最高法院89年度台
    非字第92號判決參照）。
五、核被告所為，係犯刑法第330條第1項之結夥三人以上攜帶兇
    器強盜罪及同法第354條之毀損罪。被告與共犯之男子在取
    得被害人財物前，所為剝奪行動自由、出言脅迫及傷害之行
    為，均屬強盜罪強暴、脅迫行為之一部分，皆不另論罪，檢
    察官認傷害部分應另論以傷害罪，容有未洽。又被害人丙○○既已簽立面額為1百萬之本票4紙及汽車讓渡書1紙交付與
    被告具有犯意聯絡之不詳男子，被告自已因此取得財產上之
    不法利益，而達到既遂之階段，檢察官認此部分應成立刑法
    第33 0條第2項、第1項之加重強盜未遂罪，亦有誤會。又被
    告與戊○○及3名不詳成年男子間，有犯意聯絡，並推由戊○○及該3名不詳男子下手實施，應論以共同正犯。又被告
    所犯上開2罪間，犯意各別，罪名有異，應予分論併罰。原
    審判決決關於被告毀損部分，適用刑法第28條、第354條之
    規定，並審酌被告毀損犯行，直接侵害他人之財產法益，且
    犯後仍矢口否認犯行，毫無悔意，及其犯罪之動機、手段、
    智識程度等一切情狀，量處有期徒刑三月，其核認事用法均
    無違誤，量刑亦稱妥適，應予維持，被告上訴否認毀損犯行
    ，指摘原審判決關於毀損部分不當，顯無理由，應予駁回。
    原審判決關於被告結夥三人以上攜帶兇器強盜部分，認被告
    罪證明確，予以論罪科刑，固非無見，惟查：被告所為係結
    夥三人以上攜帶兇器強盜，原審僅記載被告「結夥攜帶兇器
    強盜」，顯有未洽。被告上訴否認結夥三人以上加重強盜犯
    行，指摘原審判決關於結夥三人以上加重強盜不當，雖無理
    由，惟原判決關於被告結夥三人以上攜帶兇器強盜部分既有
    上開可議之處，自應由本院將原審判決關於被告結夥三人以
    上攜帶兇器強盜部分暨定應執行刑部分撤銷改判，爰審酌被
    告僅因缺錢花用，即共謀策劃上開加重強盜犯行，不僅直接
    侵害他人之財產法益，更嚴重侵害被害人之意思自由，所生
    之危害甚鉅，且犯後仍矢口否認犯行，毫無悔意，及其犯罪
    之動機、手段、智識程度等一切情狀，量處被告有期徒刑七
    年六月，以示懲儆。且與上開上訴駁回部分所處有期徒刑三
    月，合併定其應執行刑有期徒刑七年七月。
六、扣案之金屬製不明槍枝1枝，無法鑑驗是否為槍砲彈藥刀械
    管制條例管制之槍枝，難認屬違禁物，且亦無法證明屬被告
    或共犯所有之物，爰不宣告沒收，附此敘明。
據上論斷，應依刑事訴訟法第368條、第369條第1項前段、第364
條、第299條第1項前段，刑法第28條、第330條第1項、第51 條
第5款，刑法施行法第1條之1第1項、第2項前段，判決如主文。
本案經檢察官乙○到庭執行職務。
中    華    民    國    98    年    8     月    27    日
            刑事第二庭    審判長法  官  李  璋  鵬
                                法  官  胡  森  田
                                法  官  胡  忠  文
以上正本證明與原本無異。
結夥三人以上攜帶兇器強盜部分得上訴。
毀損部分不得上訴。
如不服本判決應於收受送達後10日內向本院提出上訴書狀，其未
敘述上訴之理由者，並得於提起上訴後10日內向本院補提理由書
（均須按他造當事人之人數附繕本）「切勿逕送上級法院」。
                                書記官  許  麗  花
中    華    民    國    98    年    8     月    27    日
附錄所犯法條全文：
中華民國刑法第330 條（加重強盜罪）
犯強盜罪而有第321 條第1 項各款情形之一者，處7 年以上有期
徒刑。
前項之未遂犯罰之。
中華民國刑法第354 條（毀損器物罪）
毀棄、損壞前二條以外之他人之物或致令不堪用，足以生損害於
公眾或他人者，處2 年以下有期徒刑、拘役或5 百元以下罰金。


司法院資訊處製作；財團法人民間司法改革基金會備份。
